臺灣高等法院臺南分院民事判決　93年度重上字第71號
上　訴　人　中央存款保險股份有限公司
法定代理人　戊○○
訴訟代理人　曾仁勇　律師
被 上 訴人　甲○○
　　　　　　乙○○
　　　　　　丙○○
　　　　　　己○○
　　　　　　庚○○
上五人共同
訴訟代理人　林金宗　律師
被 上 訴人　丁○○
訴訟代理人　鄭慶海　律師
複 代 理人　林華生　律師
上列當事人間請求侵權行為損害賠償事件，上訴人對於民國93年
10月27日台灣台南地方法院民事判決（93年重訴字第50號）提起
上訴並為訴之追加，本院於94年3月22日言詞辯論終結，判決如
下：
    主  文
上訴及追加之訴均駁回。
第二審及追加之訴訴訟費用由上訴人負擔。
    事實及理由
壹、上訴人部分：
一、上訴聲明：
（一）先位聲明：(一)原判決廢棄。(二)被上訴人甲○○、乙○○、
      丙○○、己○○、庚○○、丁○○應連帶給付上訴人新台
      幣（下同）一千八百七十六萬七千六百七十七元及自起訴
      狀繕本送達之翌日起至清償日止，按年息百分之五計算之
      利息。(三)第一、二審訴訟費用，均由被上訴人負擔。
（二）備位聲明：(一)原判決廢棄。(二)被上訴人甲○○、乙○○、
      丙○○、己○○、庚○○、丁○○應連帶給付行政院金融
      重建基金一千八百七十六萬七千六百七十七元及自起訴狀
      繕本送達之翌日起至清償日止，按年息百分之五計算之利
      息並由上訴人代為受領。(三)第一、二審訴訟費用，均由被
      上訴人負擔。
二、陳述略以：
（一）原判決認上訴人依行政院金融重建基金設置及管理條例（
      以下簡稱金融重建基金條例）第16條第4項規定得以自己
      名義代為提起訴訟，僅係代位行使請求權，非基於法定移
      轉而取得，遽認上訴人無權直接向被上訴人等請求為給付
      云云，於法律上之適用及見解均有違誤：
    (一)按「參加存款保險機構之負責人或職員意圖為自己或第三
      人不法之利益，或損害參加存款保險機構，中央存款保險
      公司或本基金之利益，而為違背其職務之行為，致生損害
      於參加存款保險機構、中央存款保險公司或本基金之財產
      或其他利益者，處三年以上十年以下有期徒刑…參加存款
      保險機構之負責人或職員二人以上共同實施前項犯罪之行
      為者，得加重其刑至二分之一，並應負連帶賠償責任」，
      為金融重建基金條例第16條第1項、第2項所明定。而同條
      第4項規定「中央存款保險公司得以自己之名義，代參加
      存款保險機構或本基金向應負賠償責任之人，提起民事訴
      訟」。依財政部91年5月20日台財融(三)字第091801080號函
      釋「該條例第16條第4項係規定金融重建基金依該條例第
      10條規定賠付缺口後，取得原經營不善金融機構依法得向
      應負賠償責任之人求償之權利依據」。經查前台南巿第五
      信用合作社安順分行（以下簡稱前台南五信）因經營不善
      ，其營業及資產負債已由陽信商業銀行概括承受，其負債
      超過資產之差額已由上訴人依法賠付，依上述說明前台南
      五信對於被上訴人等人之損害賠償請求權即當移轉於金融
      重建基金，此應為法定移轉之效力，非如原審判決所認僅
      係代位行使請求權而非基於法定移轉而取得。
    (二)次按金融重建基金條例第1條規定「為處理經營不善之金
      融機構，以穩定金融信用秩序，改善金融體質，健全金融
      環境，特制定本條例，設置行政院金融重建基金」。故行
      政院金融重建基金應屬公行政之單位。又依同條例第10條
      第1項規定「本基金得委託中央存款保險公司依下列方式
      處理經營不善金融機構：一賠付金融機構負債，並承受金
      融機構資產及標售處理該資產。二賠付負債超過資產之差
      額…」。據此，「金融重建基金」依上開規定「委託」中
      央存款保險股份有限公司處理經營不善之金融機構，此項
      「委託」乃係依法律規定之授權而來，故上訴人中央存款
      保險股份有限公司乃係「公權力之受託人」，亦即係受公
      行政託付以公權力，並以自己之名義行使，從而完成特定
      行政任務，無論上訴人係公法人或私法人，其受金融重建
      基金委託處理經營不善之金融機構，乃屬「公法上之委託
      」，金融重建基金所委任者為該機關權力範圍內之公務，
      上訴人即係「受公務機關委託承辦公務之人」，其因受委
      託承辦公務因而享有公務上之職權及權力主體之身分，於
      其受任範圍內得行使行政主體之權力。故在民事訴訟上應
      承認受託人就關於委託人之權利，亦得以自己名義為委託
      事務實施訴訟，是金融重建基金條例第16條第4項規定由
      中央存保公司得以自己之名義代本基金（即金融重建基金
      ）向應負賠償責任之人，提起民事訴訟，亦應解為上訴人
      得以自己名義代金融重建基金，向應負賠償責任之人逕對
      自己給付。
    (三)至於目前在立法院審議之「行政院金融重建基金設置及管
      理條例」部分條文修正草案第16條之修正提案，將原第4
      項修正為「本基金依本條例規定辦理賠付後，在其賠付之
      限度內，取得參加存款保險機構對於負責人、職員因委任
      或僱傭契約所生之債務不履行損害賠償請求權或侵權行為
      損害賠償請求權，及其職務保證人、保證保險人及共同侵
      權行為人之損害賠償請求權。中央存款保險公司得以自己
      名義代本基金，提起民事訴訟或聲請承當訴訟」，僅係擬
      將現行法修正以明確規範，俾使適用上較無爭議；究不得
      因該修正草案之提出，遽解為現行法未明文規定移轉予金
      融重建基金或上訴人，逕認上訴人對被上訴人等之損害賠
      償請求權，不當然移轉予金融重建基金或上訴人，亦不得
      解為上訴人以自己名義代參加存款保險機構對其負責人職
      員提起損害賠償之民事訴訟，僅係代位行使該請求權，而
      非基於法定移轉而取得。
    (四)故上訴人對被上訴人等有直接之損害賠償請求權，請求被
      上訴人等對自己為給付，依法有據。
（二）另原判決認被上訴人等人同意原借款人郭學書變更借款人
      而收回本息二百六十萬元且擔保品並未減少，認確可減低
      該案貸款之風險，且原供擔保之不動產不足清償事實於未
      變更借款人之前既已存在，當時若不同意變更借款人而對
      郭學書夫妻強制取償之結果，對前台南五信未必較為有利
      ，相較之下，認難謂同意變更借款人，即係有害於前台南
      五信之意圖，認未違背金融專業判斷，已盡被上訴人等善
      良管理人之義務以及認除被上訴人丁○○外，其餘被上訴
      人等五人，雖係授信審議委員，惟為幕僚單位，並無決策
      權，僅擬意見而已，無從為損害前台南五信之行為或有背
      信之行為等語亦有違誤：
    (一)被上訴人等六人所涉背信罪嫌，經檢察官起訴雖由台灣台
      南地方法院（下稱台南地院）93年度金易字第5號刑事判
      決無罪確定在案；然縱認被上訴人等無故意侵權行為，惟
      被上訴人等就本件系爭變更借款人貸款案在處理過程是否
      有過失侵權行為或被上訴人等就處理委任事務，是否有過
      失或逾越權限之行為致生損害於前台南五信，仍值商榷。
    (二)經查，被上訴人丁○○為前台南五信總經理，其餘被上訴
      人五人係前台南五信安順分行授信審議委員，與前台南五
      信間均存在有委任關係，已為被上訴人等所不爭執，是被
      上訴人等既係受前台南五信委任處理授信事務之人，且受
      有報酬，就系爭貸款更換借款人案，自應依循信用合作社
      第21條第1項、信用合作社授信審議委員會準則第7條、第
      8條第1項以及前台南五信授信審議委員會組織準則第7條
      、第8條第1項等規定為之，依民法第535條盡善良管理人
      之注意義務，亦不得有逾越權限之行為，如有違反，則應
      依民法第184條第1項、同法第185條、第544條負連帶侵權
      行為責任為是。
    (三)訴外人郭學書及廖雪昭夫婦於84年2月間，以丁山建設股
      份有限公司（負責人郭福文）所興建之門牌號碼高雄縣茄
      萣鄉○○路275號、273號、269號及271號房屋及其坐落之
      基地為擔保品，向前台南五信申貸每人各二筆貸款，金額
      分別為六百七十萬元、六百八十萬元、六百八十萬元及六
      百八十萬元，89年4月17日郭學書及廖雪昭要求更換借款
      人，改以訴外人郭建成及郭秀琴申貸每人各二筆貸款，金
      額分別為六百二十萬元、六百三十萬元、六百三十萬元及
      六百三十萬元，經前台南五信審查小組評估意見為「一該
      不動產之鄰近區域空屋率偏高，今又適逢房地產景氣低靡
      期，故倘以現時房價而論，本擔保品之價值跌幅頗鉅，原
      鑑估金額已屬偏高。二本案現為逾期案件，迄今已三個多
      月未繳息，據了解，原借款人郭學書現任市政府工務局長
      （或原借款人為郭學書現任市政府工務局長之妻），應較
      具清償能力，而更換之借款人郭建成目前為義務現役軍人
      ，其還款來源為其父郭福文之事業收入，該員亦為本社催
      收戶，償還能力薄弱〔或更換之借款人郭秀琴，其償還能
      力薄弱（雖表示不足部分由郭福文允諾補足，但該員亦為
      本社催收戶）〕，對本社之債權恐難以確保」等語，被上
      訴人甲○○、乙○○、丙○○、己○○及庚○○等五人遂
      於89年5月9日89年度第16次授信審議委員會決議，加徵郭
      學書為連帶保證人，詎被上訴人即該社總經理丁○○並未
      依循前揭信用合作社法、信用合作社授信審議委員會準則
      等相關規定，亦未依法盡善良管理人之注意義務，竟未敘
      明具體理由，即批示請授信審議委員會再研議，而被上訴
      人甲○○、乙○○、丙○○、己○○及庚○○等五人，為
      逢迎被上訴人丁○○之意，於同年月18日89年度第18次授
      信審議委員會決議，免再加徵郭學書為連帶保證人，經被
      上訴人丁○○於同年月24日批示准予貸放，至同年6月16
      日貸放後隨即延滯繳息，嗣於89年12月16日轉列催收款項
      ，致生損害於前台南五信之利益，難謂被上訴人等人無過
      失。
    (四)且本案郭學書及廖雪昭夫婦要求更換借款人為郭建成及郭
      秀琴時，郭學書時任台南市政府工務局局長，郭學書及廖
      雪昭應較具清償能力等情，亦據該社審查小組於所提敘之
      意見中表明，且原判決亦認依現今社會現金及信用交易併
      行之交易模式，評估個人之資產、償債能力時，除考慮其
      實際財產，包含動產、不動產、有價証券收入外，另需將
      評估對象之社會地位、人際關係等，足以影響其調度資金
      之信用資產，併予考量，郭學書於案發時係擔任台南市政
      府工務局局長，具有相當之社會地位及聲望，是評估其償
      債能力時，除其薪資所得外，亦應考量其潛在之資金調度
      能力，衡諸常情，其與配偶廖雪昭之資力當較甫退伍之郭
      建成及較受僱於資力不佳之郭福文之郭秀琴為佳等語，足
      見被上訴人等就本件系爭貸款，是否准予更換借款人，除
      應符合前台南五信前揭之規定及相關法令外，應以郭學書
      夫婦當時之財務、信用、資力等情況為考量，參以郭學書
      夫婦當時既有能力償還二百六十萬元，足証渠等當時尚有
      資力，惟原判決徒以嗣後郭學書夫婦之財務狀況變化情形
      ，遽以推論案發當時，被上訴人等若不同意變更借款人而
      對郭學書夫婦強制取償之結果，對前台南五信未必較為有
      利，逕認被上訴人等未違背金融專業判斷，而認被上訴人
      等已盡善良管理人之義務，殊有違誤。
    (五)原判決另認信用合作社授信審議委員會係屬幕僚單位，並
      無決定授信案件准駁之權力，而係提供專業意見予決策層
      級為准駁之參考，進而認身為授信審議委員之被上訴人甲
      ○○等五人，對系爭借款人變更案，並無決策權，難謂被
      上訴人甲○○等五人關於免再加徵郭學書為連帶保証人之
      決議，有任何為自己或第三人不法之利益，意圖損害本人
      利益之背信行為等語，亦有未合。按授信審議委員會係前
      台南五信依相關法令所設置，就授信案即有審議之權當非
      僅係提供意見之幕僚單位，且各委員均與前台南五信具有
      委任關係，自應依循前揭信用合作社法、信用合作社授信
      審議委員會準則，以及前台南五信授信審議委員會組織準
      則等相關規定就授信案詳實審議加註意見，並盡善良管理
      人之注意義務，縱或屬幕僚單位，仍應盡其善良管理人之
      注意義務，遵守相關規定及參酌該社審查小組所提敘意見
      ，以確保前台南五信債權之原則下，詳實審議，豈可置該
      社審查小組評估意見於不顧，即另行決議「免再加徵郭學
      書為連帶保証人」？致由被上訴人丁○○批示准予貸放，
      故被上訴人丁○○身為前台南五信總經理，竟未依循授信
      相關規定，亦未敘明具體理由，即批請授信委員會再行研
      議，難謂其無疏失；而被上訴人甲○○等五人竟未詳實審
      議，即另決議「免再加徵郭學書為連帶保証人」，亦有違
      背其身為授信審議委員之責。
（三）追加備位上訴聲明部分：上訴人依民事訴訟法第255條第
      1項第2款、同法第446條規定，本件上訴人基於同一請求
      之基礎事實而為追加備位上訴聲明之主張，應為法之所許
      ，蓋如鈞院認依重建基金條例第16條第4項規定及財政部
      前揭函文，在上訴人受金融重建基金之委託全額賠付後，
      金融重建基金取得前台南五信對於被上訴人等之權利，上
      訴人僅取得訴訟實施權，則依重建基金條例第16條第4項
      規定上訴人不僅可以自己名義代重建基金起訴提起訴訟，
      請求被上訴人等人向金融重建基金給付，亦能由上訴人代
      為受領，否則無法達到上訴人代重建基金起訴之目的，故
      追加請求為判決如備位上訴聲明所示。
貳、被上訴人甲○○、乙○○、丙○○、己○○、庚○○部分：
一、聲明：求為判決：(一)上訴駁回。(二)第一、二審訴訟費用由上
    訴人負擔。
二、陳述略以：
（一）上訴人與被上訴人五人間並無委任契約關係，上訴人要難
      依民法第544條之規定請求被上訴人五人賠償：本件被上
      訴人五人係受僱於前台南五信，被上訴人五人與行政院金
      融重建基金或上訴人中央存款保險股份有限公司之間均無
      委任契約關係，上訴人表示係依民法第544條之規定請求
      賠償，然行政院金融重建基金或上訴人中央存款保險股份
      有限公司既與被上訴人五人間均無委任契約關係，上訴人
      無由依民法委任契約關係向被上訴人主張負賠償之權。
（二）被上訴人五人並無故意或過失不法侵害前台南五信權利，
      亦無致前台南五信受損害之行為：
    (一)本件授信案件係前台南五信為因應「財政部」之要求，才
      將借款人由「郭學書、廖雪昭」變更為「郭建成、郭秀琴
      」：
      訴外人郭學書及廖雪昭夫婦於84年2月間以丁山建設股份
      有限公司所興建之系爭房地為擔保品，向前台南五信申貸
      每人各二筆貸款，金額分別為六百七十萬元、六百八十萬
      元、六百八十萬元、六百八十萬元。但88年間財政部委託
      中央存款險公司對前台南五信為一般業務檢查時，發現前
      台南五信部分借款案件在徵提擔保品時，有「辦理擔保放
      款其擔保品之徵提以本人、配偶及二親等以內血親所有之
      者為限」之缺失，本件借款案件即屬之，故財政部於88年
      8月10日以台財融第88811393號函要求改進，並要求對未
      符規定之舊貸案件屆期，均符合左列條件之情形下，始得
      辦理展期：(1)繳息正常，經徵信借戶信用良好，無逾期不
      良記錄。(2)抵押品經覈實鑑估，其放款值大於原貸金額。
      (3)原授信條件不變。(4)不得增貸，並須償還部分本金。本
      件郭學書及廖雪昭夫婦授信案件在89年2月到期後，因延
      滯繳息已達三個月，故不符合辦理展期之規定，故若借款
      人不改由原擔保品提供人郭秀琴及郭建成繼續借款，則本
      件借款將無法符合財政部規定，故前台南五信始同意將借
      款人由「郭學書、廖雪昭」變更為「郭建成、郭秀琴」，
      此有前台南五信總經理丁○○於台灣台南地方法院檢察署
      （下稱台南地檢署）92年5月26日偵查中稱「當時財政部
      有來文，限定擔保品提供人須二親等血親，所以更換擔保
      人，且收回本金、清償利息並加徵郭福文為保證人，已可
      確保債權。」等語足證。
    (二)前台南五信同意借款人由「郭學書、廖雪昭」變更為「郭
      建成、郭秀琴」，原擬具之授信條件為：(1)原貸每件收回
      本金五十萬元，並清償利息。(2)利率以8.5﹪計息（未要
      求郭學書為連帶保證人），被上訴人五人及其他授信審議
      委員會成員最後作成之結論，並無更動，自無特別寬厚於
      郭學書，自無不法侵害前台南五信之故意或過失可言。
      本件借款流程為：前台南五信承辦人康榮洲於89年4月11
      日收受「郭建成、郭秀琴」提出之借款申請書，並擬營業
      單位調查表之意見「該案件原借款人郭學書於社會地位頗
      高，償還能力佳，因以收回五十萬元及利息繳清為由擬更
      換借款人，並免除為保證人，且申請金額減為扣除後六百
      三十萬元」，於89年4月20日分別由分行襄理、副理、經
      理審核完成，營業單位經理批示意見為「擬(1)原貸六百八
      十萬元，收回本金五十萬元，並清償利息。(2)利率以8.5
      ﹪計息」，本案於同年月27日始交由總行審查部初步審核
      ，有授信進度表一份附於原審卷可稽，足見本案之借款條
      件，包含更改借款人及自始即未列郭學書為保證人，均是
      由分行與本案新舊借款人「郭學書、廖雪昭」及「郭建成
      、郭秀琴」協調後，所擬具之條件，被上訴人五人或其他
      授信審議委員會成員並無參與決定，況且，與借款人協調
      授信條件，係分行營業單位之職權，被上訴人五人及其他
      授信審議委員會成員無權置喙，且被上訴人五人或其他授
      信審議委員會成員最後作成之結論，並無更動，自難謂有
      任何「為自己或第三人不法之利益，或損害本人之利益」
      之意圖。
    (三)信用合作社之「授信審議委員會」係屬幕僚單位，並無決
      定授信案件准駁之權力，而係提供專業意見予決策層級（
      依序陳報總經理、理事主席及理事會）為准駁之參考，故
      被上訴人五人僅就專業表示意見，並無任何決定權，要無
      任何損害原台南五信安順分行權利之可能性存在：
      按「信用合作社授信審議委員會係屬幕僚單位，並無決定
      授信案件准駁之權力，而係提供專業意見予決策層級（依
      序陳報總經理、理事主席及理事會）為准駁之參考」有財
      政部88年7月5日台財融第88733452號函一份可稽，足見，
      被上訴人五人或其他授信審議委員會成員，僅就其經驗及
      專業上提供判斷意見予決策單位酌參，並無任何決定權，
      本件被上訴人五人既僅是單純表示意見，而無決定權，自
      不應將授信案件是否徵提郭學書之決定，認定是授信審議
      委員會成員所作之決定，況且，本案在第18次授信審議委
      員會審議時並無建議加徵郭福文為連帶保證人，但總經理
      丁○○在最後之批示，則加徵郭福文為連帶保證人，足證
      ，授信審議委員會確實只是幕僚單位，單純提供意見，總
      經理有完全之決定權，是否徵提保證人非授信審議委員會
      成員所能決定。
    (四)被上訴人五人及其他授信委員會之成員，係衡量若堅持加
      徵郭學書為連帶保證人，就會少收回二百六十萬元，故為
      降低授信風險，即未堅持徵提郭學書任連帶保證人，理由
      如下：
      (1)有經驗的金融機構行員都知道，處理逾催放款案件首重
        者為「能收多少先收多少」，目的在降低授信風險。
      (2)本件被上訴人五人及其他授信審議委員會成員於歷次偵
        訊均稱：捨去郭學書為連帶保證人卻可為前台南五信收
        回二百六十萬元本息，可以降低風險，應屬較有利於前
        台南五信，自無損害前台南五信之意圖：
        於92年1月17日調查局南部機動組詢問時，被上訴人
          甲○○稱「本社雖曾提敘『借戶及郭福文償還能力弱
          ，對本社債權恐難確保』，因該案已超過我副總經理
          七百萬元以內的授權額度，故由我召集授信審議委員
          會，該次會議因鑑於原貸戶郭學書、廖雪昭夫婦提出
          願意繳清積欠之利息及償還部分本金，因此舉可以減
          少本社債權對本社有利，故會中決議送請總經理郭騰
          鴻核批前述郭建成、郭秀琴之貸款案，因該貸款案為
          總經理核准權限，故最後經總經理丁○○批准同意貸
          放」。
        於92年5月26日台南地檢署偵查中：(甲)共同被上訴人
          丁○○於該日偵查中稱「因郭學書不願意為連帶保證
          人，所以我批示加徵郭福文為連帶保證人」、「當時
          財政部有來文，限定擔保品提供人須二親等血親，所
          以更換擔保人，且收回本金、清償利息並加徵郭福文
          為保證人，已可確保債權。」；(乙)被上訴人甲○○陳
          稱「…但要求借款人償還更多貸款，如其無法履行，
          也無法降低授信風險，所以要求收回每筆五十萬元。
          」；(丙)被上訴人乙○○稱「授信審議委員會沒有實質
          權責，當時擔保品重新估價並收回本金。」；(丁)被上
          訴人庚○○稱「我們有收回本金五十萬元，並收回利
          息已降低風險。」；(戊)被上訴人丙○○稱「授信審議
          委員會認為當時貸款已核貸，能收回多少就收回多少
          ，我個人認為收回五十萬元已降低授信風險，所以准
          予核貸」；(己)被上訴人黃建福稱「授信審議委員會僅
          是幕僚單位，提供意見，當時借戶已承諾償還每筆五
          十萬元及利息，已可降低風險。」
        綜上，所有授信審議委員會成員均係為降低前台南五
          信之授信風險，同意始免徵郭學書為連帶保證人，並
          無任何不法侵害前台南五信權利之意圖。
      (3)本件前台南五信之所以准郭學書變更借款人，雖是為符
        合財政部之規定，然另一重要的考量係立即可收回本金
        二百萬元及利息六十多萬元，降低放款風險，才會同意
        郭學書拿二百六十多萬元來，准許其更換借款人，以增
        加求償可能性，因此，才會以加徵「郭學書」為連帶保
        證人之放款條件，惟郭學書並不同意，此由郭學書在92
        年5月2日偵查時稱「當時利息有三月未繳，五信找我繳
        息，但我要求借款人變更後，我才願繳息，後來五信有
        打電話說要求我擔任連帶保證人，但我不同意，後來五
        信有要求繳納五十萬元及利息部分…」、在92年6月10
        日稱：「89年間更換借款人時償還每筆貸款五十萬元，
        共二百萬元本金及四筆貸款三月利息，約六十萬元，這
        些都是由我代墊。」，總經理即共同被上訴人丁○○於
        92年5月26日偵查時稱「因郭學書不願意為連帶保證人
        ，所以我批示加徵郭福文為連帶保證人…」等語足證，
        故若執意提列郭學書為連帶保證人，將致前台南五信減
        少收回二百六十萬餘萬元本息，而且同樣無法避免拍賣
        擔保品求償之結果，相較之下，被上訴人五人及其他授
        信審議委員會之成員，基於專業之考量所為之選擇，以
        「免徵提已無資力之郭學書為連帶保證人」，為「收回
        二百六十萬元」之對價，既有利於前台南五信，實難謂
        有侵害前台南五信權利之意圖。
（三）第三人郭學書是否有資力，應以其全部之財產扣除宗負債
      加以評估，且「年度收入」為「還款來源」之評估重點，
      因此，應以年度總收入扣除日常生活所需之後餘額，予以
      評估，始能正確反應郭學書之「清償能力」。惟觀郭學書
      夫婦89年4月份時，在前台南五信已逾期繳息三個月以上
      ，依89年4月聯合徵信中心資料顯示，郭學書夫婦在前台
      南五信總借款四千零六十萬元，合作金庫一千九百六十四
      萬元，中興商業銀行二百五十萬元，合計六千二百七十四
      萬元。又郭學書年所得約一百三十萬元，薪資所得約一百
      萬元，有郭學書88年綜合所得稅報稅資料可稽。上開共六
      千二百七十四萬元借款之利息支出每年共需四百八十萬元
      （六千二百萬元×年息8%），又郭學書在前台南五信此四
      件借款責任雖已免除，但前在台南五信尚有其餘一千三百
      餘萬元借款未償，僅此一千三百餘萬元借款之利息，若以
      年息8%計算，每月即需八萬六千餘元，郭學書每月薪資不
      過八萬三千餘元，已難償付，故前台南五信審查單位本案
      借款之審查人員未實際審查郭學書之實際資力，僅以郭學
      書係服務於台南市政府擔任工務局長，即遽論郭學書有相
      當資力，顯有謬誤，被上訴人五人決議免徵提郭學書為連
      帶保證人，且收回本息二百六十萬元應無侵害前台南五信
      權利之虞。
（四）上訴人並未證明損害賠償金額一千八百七十六萬七千六百
      七十七元與被上訴人五人未徵提郭學書為連帶保證人間有
      相當之因果關係：
      上訴人請求損害賠償金額一千八百七十六萬七千六百七十
      七元，為上訴人賠付給陽信商業銀行之賠償款，此賠付金
      額如何計算出來？據上訴人起訴狀所示，係將每筆貸款以
      評估「可望收回」及「收回無望」之方式，加以計算，就
      收回無望之部份則全數予以理賠，惟此可望收回金額與收
      回無望之評估依據何在？上訴人並未證明，若認「可望收
      回」係指處分擔保品可收回之金額，「收回無望」係指處
      分擔保品後之損失，且致遠會計師事務所所評估之損失金
      額無誤，則上訴人尚應證明「收回無望」金額即處分擔保
      品後之損失，與被上訴人五人未徵提郭學書為連帶保證人
      間有相當因果關係！蓋縱不免除郭學書之連帶保證責任，
      處分不動產之結論並不會有所不同，重點是在郭學書是有
      否有能力就拍賣後不足受償之金額予以清償，然郭學書已
      無資力，已如前述，所以郭學書自不可能、也無能力就不
      足受償金額清償分文，既如是，被上訴人五人及其他授信
      審議委員以免徵提已無資力之郭學書為連帶保證人，作為
      多收回二百六十萬元之代價，難謂係「致生損害於前台南
      五信之財產」，反而減少前台南五信損失達二百六十萬元
      ，故賠償金額一千八百七十六萬七千六百七十七元與被上
      訴人五人未徵提郭學書為連帶保證人間，自難謂有相當之
      因果關係。
（五）綜上，被上訴人五人及其他授信審議委員會成員，審酌郭
      學書事實上已無資力，其既願意拿二百六十萬元出來清償
      ，已降低授信風險，實無需堅持徵提已無資力之郭學書為
      連帶保證人，以害及債權之收回，遂同意前台南五信之意
      見，提供予有決定權之總經理核參，故被上訴人五人並無
      任何不法意圖，且由嗣後郭學書無法清償前台南五信一千
      三百萬元之貸款足證，被上訴人等之判斷並無錯誤，亦無
      導致其損害。
、被上訴人丁○○部分：
一、聲明：求為判決：(一)上訴駁回。(二)第一、二審訴訟費用由上
    訴人負擔。
二、陳述略以：
（一）案外人郭學書及廖雪昭夫妻係於84年3月6日以系爭房地
      為擔保物向前台南五信申請貸款，金額分別為六百七十萬
      元、六百八十萬元、六百八十萬元、六百八十萬元。迨至
      88年間財政部委託上訴人對前台南五信為一般業務檢查時
      ，發現前台南五信逾放比率偏高，主要係辦理建築融資多
      以分期借款集中使用辦理，且未對關聯戶整體評估致延滯
      後擔保品處分困難，為降低該社授信集中風險，提昇資產
      品質，遂於88年8月10日以台財融第88811393號函請台南
      市政府依信用合作社法第27條規定，限制前台南五信不得
      辦理分散借款集中使用授信，且辦理擔保放款，其擔保品
      之徵提以本人、配偶、及二親等以內血親所有權為限，對
      未符限制之舊貸案件，屆期若符合左列條件之情況下始得
      辦理展期：(1)繳息正常經徵信借戶信用良好，無逾期不良
      紀錄。(2)抵押品經覆實鑑估，其放款值大於原貸金額。(3)
      原授信條件不變。(4)不得增資並須償還部分本金等情。為
      此台南市政府乃於88年8月20日以88南市財金字第27158號
      函前台南五信檢附財政部上揭88年8月10函文，要求依財
      政部核處意見辦理。89年3月6日郭學書、廖雪昭就上開四
      筆借貸，聲請以願意每筆償還五十萬元合計二百萬元，並
      繳清積欠三個月之利息為條件，要求更換借款人為郭建成
      、郭秀琴並展期償還債務。由於郭學書、廖雪昭上開四筆
      借貸，不但已有延滯繳息之情形，且提供擔保品之郭建成
      、郭秀琴，與郭學書、廖雪昭間又無二親等以內之血親關
      係，均不符合上揭財政部函所頒示准於展期之條件，因此
      ，被上訴人為符合上開財政部函示之規定，又衡量郭學書
      、廖雪昭同意償還二百萬元本金及繳清積欠之三個月利息
      （約六十萬元）為減輕前台南五信之授信風險，而擔保品
      並未減少，及郭學書、廖雪昭又不同意擔任保證人之情形
      下，同意更換借款人，誠為符合催收逾放貸款之正常合理
      之決定，並無意圖損害前台南五信之背信或侵權行為之故
      意。
（二）又查，郭學書在台南地院92年度金易字第5號背信案件刑
      案偵查中證述：「當時郭建成尚就學，無法擔任借款人，
      所以郭福文找我們夫妻（即與廖雪昭）擔任借款人，並以
      丁山公司於茄萣所建之四間房屋提供作為擔保品向五信貸
      款，但房地均未過戶」、「我與郭福文是朋友，郭建成就
      學中無法擔任借款人，然利息由郭福文繳納，且貸款金額
      也由郭福文運用」、「五信起先不知道我是借款人頭戶，
      直到郭福文未繳利息，五信向我催討時，才向五信說貸款
      是郭福文借的」、「89年4月我擔任工務局長，不想有太
      多借款，所以要郭福文將借款人變更以郭建成、郭秀琴為
      借款人」、「當時利息有三個月未繳，五信找我繳息，但
      我要求借款人變更為郭建成、郭秀琴，我才願意繳息，後
      來五信有打電話說要求我擔任保證人，但我不同意，後來
      五信要求繳納五十萬元及利息」。再據郭福文在偵查中結
      證：「89年間因五信跟郭學書催繳本息，郭學書向我要求
      更換借款人為郭建成、郭秀琴」、「更換保證人時，五信
      有要求另提擔保品，但我無擔保品可提供，所以五信要求
      償還部分本金」「更換保證人時五信曾要求郭學書為連帶
      保證人，但郭學書不願意」。
      綜觀上開證人郭學書、郭福文之證述內容，又可證明被上
      訴人處理本案借款人更換之事務，並無損害前台南五信之
      故意：
    (一)郭學書、廖雪昭二人並非實際借款人，亦非實際負責繳納
      利息之當事人，而實際處理借款債務之負責人為郭福文，
      然前台南五信一面要求郭學書擔任保證人經其不同意而不
      可得時，乃要求每筆借款償還五十萬元，即係盡職為維護
      前台南五信權利之表現，何能謂有侵權行為之故意或意圖
      損害前台南五信之背信故意？
    (二)被上訴人丁○○於知悉郭福文為實際借款及運用借款及繳
      息人之情況後，乃要求其增加擔保物，俱見被上訴人為確
      保前台南五信債權努力之情形，雖其結果未獲效果，惟應
      認被上訴人絕無背信或欲侵害前台南五信權益之故意，應
      可認定。
（三）被上訴人就郭學書、廖雪昭二人之借貸案，在不能增加擔
      保品及無法強制郭學書擔任保證人之情形下，只有追加郭
      福文為連帶保證人而准予變更借款人為郭建成、郭秀琴，
      事後五信雖仍無法收回債權，仍不能視為被上訴人有過失
      行為，其理由如下：
    (一)按郭學書、廖雪昭於84年初貸上開四筆借款時，所提供之
      系爭房地為擔保物，係經合法鑑估認為足夠擔保債權之條
      件下始核貸，當時被上訴人尚未擔任總經理。迨至89年間
      ，郭學書等二人申請展期，並要求更換借款人時，由於經
      濟低迷，房地產價值大幅跌落，造成擔保品不足以清償債
      權之落差損失，乃客觀經濟因素所造成，而且在郭學書、
      廖雪昭申請更換借款人時，此項因素業已發生並已存在，
      是以被上訴人若採取強勢，不同意更換借用人並行使求償
      權，聲請拍賣擔保品（抵押之不動產），然此際，因該不
      動產價值已不足以清償債務，業經鑑估在案，有如上述，
      則前台南五信所受損失，即不能苛責被上訴人採取此項措
      施有何過失。
    (二)至於郭學書當時擔任台南市政府工務局長，然其與妻子廖
      雪昭所有不動產均已設定抵押權，已無剩餘價值。又如依
      法強制執行其薪資，然88年度郭學書每月薪資約八萬三千
      元，廖雪昭每月薪資約四千二百元，則二人每月可扣款約
      二萬六千元，必須扣抵100個月（約八年餘）才能達到二
      百六十萬元，且若期間發生郭學書辭職或第三人參與分配
      ，則該部分債權能否順利達到收回之預計均在未定之天？
      究非上策。反之，被上訴人採取申准予更換借款人而能即
      時收回二百六十萬元之本息，如此至少達到降低授信之風
      險，並拉近擔保物價值與侵權金額差距之立即可見之效果
      利益，應認被上訴人亳無過失可言，從而上訴人依民法第
      184條規定，請求被上訴人賠償損害，要非有據。
（四）按被上訴人丁○○為前台南市第五信用合作社之總經理，
      與該第五信用合作社間為委任關係，此為上訴人所不爭之
      事實。查「所謂委任係指委任人委託受任人處理事務之契
      約，委任之目的，在一定事務上之處理，除當事人另有約
      定外，得在委任人所授權限範圍內，自行裁量決定處理一
      定事務之方法，以完成處理之目的（最高法院83年台上字
      第1018號民事判決參照）。準此，依上開各項款所載之說
      明，被上訴人丁○○為處理郭學書、廖雪昭夫婦二人申請
      更換借款人，改以郭建成、郭秀琴申貸案，在前台南五信
      理事會並無特別限制授權範圍之情形下，審酌為符合財政
      部之上開函令之規定，及借款人之償還能力，暨擔保物因
      景氣低迷價格滑落等利害得失，為減少前台南五信之風險
      ，所為決定先收回二百六十萬元而同意更換借款人之裁量
      權行使，並無故意或過失，自應予以尊重，始符合委任關
      係之精神，此外上訴人在原審及本審就處理上述郭學書、
      廖雪昭夫婦申請更換借款人之事務，並未提出更佳之處理
      方法，以證明被上訴人有何過失之情形，則其依民法第
      554條之規定請求被上訴人賠償損害，亦難認有據。
（五）抑有進者，損害賠償之債，應以被害人實際損害為要件（
      最高法院19年上字第2316號、3150號判例參照）。茲本件
      擔保不動產迄今尚未拍賣，則前台南五信債權究竟發生多
      少損害仍無法計算，乃上訴人僅憑致遠會計師事務所之預
      估，作為請求賠償損害之據，亦嫌於法不合。
肆、本院判斷：
一、程序部分：按於第二審訴之變更、追加，非經他造同意，不
    得為之。但民事訴訟法第255條第1項第2款至第6款情形，不
    在此限；民事訴訟法第446條第1項定有明文。
    本件上訴人起訴時，原請求被上訴人等應連帶給付上訴人一
    千八百七十六萬七千六百七十七元及自起訴狀繕本送達之翌
    日起至清償日止，按年息百分之五計算之利息。上訴人於94
    年2月16日本院審理時追加備位聲明主張被上訴人等應連帶
    給付行政院金融重建基金一千八百七十六萬七千六百七十七
    元及自起訴狀繕本送達之翌日起至清償日止，按年息百分之
    五計算之利息並由上訴人代為受領（見本院卷第208－212頁
    ），核屬民事訴訟法第255條第1項第2款「請求之基礎事實
    同一」，依前揭之說明，自屬無礙，應予准許，合先敘明。
二、兩造不爭執部分：
  (一)前台南市第五信用合作社於91年8月24日為第三人陽信商業
    銀行概括承受其債權債務關係，有概括讓與承受信用合作社
    契約書、賠付契約書在卷可參（見原審卷第20-34頁）。又
    上訴人依行政院金融重建基金設置及管理條例第10條規定，
    已賠付陽信商業銀行有關本件貸款之損失共計一千八百七十
    六萬七千六百七十七元，亦有郭建成貸款評估報告、郭秀琴
    貸款評估報告在卷可稽（見原審卷第130-131頁）。
  (二)被上訴人甲○○、乙○○、丙○○、己○○、庚○○均係前
    前台南五信安順分行授信審議委員會委員，被上訴人丁○○
    前台南五信之總經理。
  (三)88年間財政部委託上訴人對前台南五信為一般業務檢查時，
    發現前台南五信逾放比率偏高，主要係辦理建築融資多以分
    期借款集中使用辦理，且對關聯戶整體評估致延滯後擔保品
    處分困難，為降低該社授信集中風險提昇資產品質，遂於88
    年8月10日以台財融字第88811393號函，請台南市政府依信
    用合作社法第27條規定，限制前台南五信不得辦理分散借款
    集中使用授信，且辦理擔保放款，其擔保品之徵提以本人、
    配偶及二親等內之血親所有權為限，對未符限制之舊貸案件
    ，屆期若符合下列條件之情形下始得辦理展期：(1)繳息正常
    經徵信借戶信用良好，無逾期不良紀錄。(2)抵押品經覆實鑑
    估，其放款值大於原貸金額。(3)原授信條件不變。(4)不得增
    資並須償還部分本金。台南市政府並於88年8月20日以88南
    市財金字第27158號函請原南巿五信依財政部核處意見辦理
    ，有財政部及台南市政府上開函在卷足考（見原審卷第54-5
    7頁）。
  (四)系爭借款之核貸及與之相關之前案貸款情形：
    (1)第三人郭學書、廖雪昭於84年3月間以丁山建設股份有限
      公司（負責人郭福文）所興建之系爭房地為擔保，向前台
      南五信申貸每人各二筆貸款，金額分別為六百七十萬元、
      六百八十萬元、六百八十萬元及六百八十萬元。嗣89年4
      月17日郭學書、廖雪昭要求更換借款人，改以郭建成、郭
      秀琴申貸每人各二筆貸款，金額分別為六百二十萬元、六
      百三十萬元、六百三十萬元及六百三十萬元，其先前已有
      三個月未繳息，為郭學書證述在卷並有郭學書與廖雪昭於
      84年3月6日之放款歸戶卡、郭建成與郭秀琴於89年6月16
      日之放款歸戶卡在卷可稽（見原審卷第95、143、147頁）
      。
    (2)被上訴人甲○○、乙○○、丙○○、己○○、庚○○等五
      人於89年5月9日第16次授信審議委員會決議「加徵郭學書
      為連帶保證人」，被上訴人丁○○批示請授信審議委員會
      再研議，而被上訴人甲○○等五人為於89年5月18日第18
      次授信審議委員會再度決議「免再加徵郭學書為連帶保證
      人」，經被上訴人丁○○於89年5月24日批示「追加郭福
      文為連帶保證人」後准予放貸。嗣於89年6月16日系爭借
      款延滯繳息，並於同年12月16日轉列催收款項，共欠二千
      六百十六萬九千六百七十七元，有原南巿五信營業單位調
      查表、授信申請暨批覆書、個人徵信綜合調查表、放款對
      帳單附卷為憑（見原審卷第95－97、137－142頁）。
  (五)台南地檢署以被上訴人六人涉有背信罪嫌提起公訴，已經由
    台南地院92年度金易字第5號判決無罪確定在案，並經本院
    調閱上開案卷查核無訛。
三、查上訴人主張被上訴人等人於89年4月間辦理第三人郭學書
    、廖雪昭短期擔保放款變更借款人案，違背其職務准予變更
    ，致生損害於前台南五信，上訴人於賠付本件擔保物與貸款
    額間之差額後依金融重建基金條例第16條第4項對被上訴人
    請求損害賠償等情；但被上訴人否認其等有上開違背職務准
    予變更借款人致生損害於前台南五信等語，並以前揭情詞置
    辯。是本件應審酌者厥為：
  (一)被上訴人六人所涉背信罪嫌經法院判決無罪確定後，上訴人
    仍依金融重建基金條例第16條第4項之規定對之提起本件訴
    訟，是否有據？即上訴人對被上訴人六人之本件訴訟，是否
    須以被上訴人犯同條例前3項之罪「因故意」違背職務之行
    為致生損害所生之侵權行為要件。又上訴人主張依上開第16
    條第4項之規定可包括存款保險機構或行政院金融重建基金
    所得主張之民法上之一切損害賠償權利（如包括民法債務不
    履行等民事請求權），是否可採？
  (二)被上訴人等人就系爭借款之准予變更借款人之行為，雖未構
    成犯罪，但是否有違背委任職務之債務不履行及侵權行為之
    損害賠償責任？
  (三)上訴人備位聲明請求代位行政院金融重建基金請求被上訴人
    六人應連帶賠償並由其代為受領，是否有據？
四、本件經查：
（一）被上訴人六人所涉背信罪嫌經法院判決無罪確定後，上訴
      人仍依金融重建基金條例第16條第4項之規定對之提起本
      件訴訟，是否有據；又上訴人主張依上開第16條第4項之
      規定可包括存款保險機構或行政院金融重建基金所得主張
      之民法上之一切損害賠償權利，是否可採部分：
    (一)民國90年7月9日公布施行之行政院金融重建基金設置及管
      理條例第16條共有四項規定，其第1項規定「參加存款保
      險機構之負責人或職員，意圖為自己或第三人不法之利益
      ，或損害參加存款保險機構、中央存款保險公司或本基金
      之利益，而為違背其職務之行為，致生損害於參加存款保
      險機構、中央存款保險公司或本基金之財產或其他利益者
      ，處三年以上十年以下有期徒刑，得併科新臺幣一億元以
      下罰金」；第2項規定「參加存款保險機構之負責人或職
      員二人以上共同實施前項犯罪之行為者，得加重其刑至二
      分之一，並應負連帶賠償責任」；第3項規定「第一項之
      未遂犯罰之」；第4項規定「中央存款保險公司得以自己
      之名義，代參加存款保險機構或本基金向應負賠償責任之
      人，提起民事訴訟」在案。
      查依法律體系綜觀上開規定可知，第1項係規定本條項犯
      罪之構成要件，第2項係為加重處罰的規定及應負連帶賠
      償責任，第3項係規定未遂犯之處罰，依上開條項規定之
      脈絡順序可知其第4項所規定之「中央存款保險公司得以
      自己之名義，代參加存款保險機構或本基金向應負賠償責
      任之人，提起民事訴訟」，顯係指第1項、第2項人員因故
      意違背職務之行為致生損害所生之侵權行為損害賠償請求
      權甚明。
    (二)次查，金融重建基金條例第16條之立法理由明載「一為防
      範參加存款保險機構之負責人或職員藉職務牟取不法不利
      益，以致發生道德風險之虞，爰參考銀行法第125條之2及
      美國於1990年制定儲貸業與銀行業詐欺起訴與納稅人權益
      回復等規範，於第1至第3項規定要保機構之負責人或職員
      之刑事責任，較刑法之背信罪，加重其刑事責任。二為避
      免要保機構負責人或職員二人以上共同實施第1項犯罪之
      行為，而嚴重損害參加存款保險機構、中央存款保險公司
      或本基金之財產或其他利益，爰於第2項明定得加重處罰
      ，以收嚇阻之效。三另於第四項明定中央存款保險公司得
      以自己名義，代參加存款保險機構或本基金向應負賠償責
      任之人，提起民事訴訟，以遏道德風險。」，有財政部93
      年1月29日台財融(三)字第0930002556函附重建基金條例第
      16條之立法說明可據（見本院卷第258－260頁）。
      是以，該條文是為防範參加存款保險機構之負責人或職員
      藉職務牟取不法不利益，以致發生道德風險之虞而訂定，
      故該條第4項規定中央存款保險公司得以自己名義代位提
      起之民事訴訟應僅限於因違反該條文第1-3項之規定所產
      生之損害賠償請求權，故該第4項在解釋上不能認為「係
      與前3項之刑事規定無涉之獨立民事法規定，並無適用上
      之先後順位關係，僅為立法技術之便宜而編於同一條文」
      。易言之，中央存款保險公司之該代位權雖屬法定代位權
      ，其行使有債權移轉之效果，即於中央存款保險公司依同
      條例第10條規定賠付後，參加存款保險機構對其負責人或
      職員之請求權即移轉於中央存款保險公司。惟此處之「請
      求權」，其本質仍係參加存款保險機構對其負責人或職員
      因違反該法條第1項、第2項規定（或刑法背信罪）之損害
      賠償請求權而來，自應限於因犯上開罪責之侵權行為損害
      賠償請求權而已。若參加存款保險機構對於其負責人或職
      員之權利「非基於犯罪之侵權行為而取得者」，縱使與賠
      付事故發生有關，中央存款保險公司應不得依該條例第16
      條第4項取得代位之權利。
    (三)又查，前開金融重建基金條例之條文自90年7月9日公布施
      行後，行政院另於92年1月3日函請立法院審議『行政院金
      融重建基金設置及管理條例部分條文修正草案』，其中第
      16條之修正提案說明為：「一鑑於本基金設置之目的，在
      藉由政府公共基金彌補經營不善金融機構之資產負債缺口
      ，以穩定金融秩序。惟對於應負賠償責任之負責人及職員
      並不得因政府資金之挹注而免除原有之責任制裁，以防範
      道德危險，原條文第4項規定因未臻明確，爰增訂第4項規
      定本基金依第10條賠付後，取得對經營不善金融機構之負
      責人或職員實體上之求償權，以資明確，並利由中央存款
      保險機構公司代為訴訟。又金融機構之違法授信通常除原
      授信案之消費借貸外，多伴隨負責人或職員之不法行為，
      例如背信罪等。亦即對該等人員具有契約及侵權行為之損
      害賠償請求權，而本基金於賠付缺口促成其他金融機構概
      括承受，原消費借貸契約因屬業務範圍而移由承受金融機
      構承受。至對負責人、職員及其職務保證人、保證保險人
      、共同侵權行為人之損害賠償責任，則由本基金行使。二
      原第4項移列第5項，並配合第4項規定，明定中央存款保
      險公司係代本基金提起民事訴訟。又如原經營不善金融機
      構如對該等不法人員提起訴訟者，於本基金賠付後中央存
      款保險公司得聲請承當訴訟，以提高追償效率。三鑑於本
      基金為政府基金，中央存款保險公司依第4項及第5項規定
      ，代本基金訴訟時，性質上係代表政府向該等不法人員求
      償，求償所得歸入本基金。亦即歸屬政府，故中央存款保
      險公司於追償時，如有辦理保全程序之必要，應免提供擔
      保，爰參考稅捐稽徵法第24條、所得稅法第110條之1、海
      關緝私條例第49條之1等規定，明定中央存款保險公司依
      第5項規定聲請假扣押或假處分時，免提供擔保。四第1項
      至3項未修正。」，而提案將第16條修正，其第4項修正為
      ：「本基金依本條例規定辦理賠付後，在其賠付之限度內
      ，取得參加存款保險機構對其負責人、職員因委任或僱傭
      契約所生之債務不履行損害賠償請求權或侵權行為損害賠
      償請求權，及其職務保證人、保證保險人及共同侵權行為
      人之損害賠償請求權。」；增訂第5項為：「中央存款保
      險公司得以自己名義代本基金，提起民事訴訟或聲請承當
      訴訟。」；增訂第6項為：「中央存款保險公司依前項規
      定聲請假扣押或假處分時，免提供擔保。」（見本院卷第
      199-200頁）。
      經對照現行條文及行政院所提之修正草案及說明，現行條
      文就行政院金融重建基金依該條例第10條之規定賠付後，
      既「未明文規定中央存款保險公司（即上訴人）取得參加
      存款保險機構對其負責人、職員因委任或僱傭契約所生之
      債務不履行損害賠償請求權」，則上訴人依現行法之規定
      ，所得代位者應「僅限於參加存款保險機構之負責人或職
      員因違反該條文第1項、第2項之規定（或刑法背信罪）所
      生之侵權行為損害賠償請求權」，而「不包括契約之債務
      不履行之損害賠償請求權」，洵為明確。
    (四)再查，行政院金融重建基金於依金融重建基金條例第10條
      之規定賠付後，而原存款金融機構已由其他金融機構概括
      承受時；原消費借貸契約等因屬原金融機構業務範圍而移
      由概括受讓之金融機構承受，則原存款金融機構對其原機
      構負責人、職員及其職務保證人、保證保險人、共同侵權
      行為人之損害賠償責任，依法本應由概括承受之金融機構
      承受權利、義務（民法第294-306條債之移轉相關規定參
      照），在無明文法律規定時，則上訴人主張行政院金融重
      建基金或上訴人就原存款金融機構對其原負責人、職員及
      其職務保證人、保證保險人、共同侵權行為人之損害賠償
      責任之權利已移轉由行政院金融重建基金或上訴人取得云
      云，即無所據。
      是原存款金融機構對其原機構負責人、職員之債務不履行
      損害賠償請求權及該負責人、職員之職務保證人、保證保
      險人、共同侵權行為人之損害賠償請求權，並不當然移轉
      予行政院金融重建基金或中央存款保險公司。上訴人於行
      政院金融重建基金依該條例第10條之規定賠付後，雖得代
      參加存款金融機構對其原負責人或職員因違反同條例第16
      條第1項、第2項之犯罪行為所致損害提起侵權行為損害賠
      償，但本件前台南五信職員之被上訴人六人，並無因違反
      金融重建基金條例第16條第第1、2項或背信罪等被判決有
      罪，已如前述，則上訴人為本件代位請求，即屬無據，不
      可採取。
    (五)上訴人固提出行政院金融監督管理委員會93年10月4日金
      管銀 (三)字第0938011675號函主張「重建基金依法承受
      之請求權，包括侵權行為及債務不履行之損害賠償請求權
      等，均得由中央存款保險公司依重建基金條例第16條第4
      項規定代重建基金提起民事訴訟，並不以該等造成損害之
      人構成同條前三項規定為要件」（見本院卷第144頁）等
      語。惟查，上開函所示見解超出該條例第16條法律規定之
      範圍，故才有行政院為修正該條文而提出修正意旨及說明
      函文如前所述。按依司法院大法官釋字第一三七號解釋「
      法官於審判案件時，對於各機關就其職掌所作有關法規釋
      示之行政命令，固未可逕行排斥而不用，但仍得依據法律
      表示其合法適當之見解」，查行政院金融監督管理委員會
      93 年10月4日金管銀 (三)字第0938011675號之上開函示
      ，雖係該機關就其職掌所作有關法規釋示之行政命令，既
      有未當，已如前述，本院乃不予援用，附此敘明。
（二）被上訴人等人就系爭借款之准予變更借款人之行為，雖未
      構成犯罪，但是否有違背委任職務之債務不履行及侵權行
      為之損害賠償責任部分：
    (一)本件第三人郭學書、廖雪昭授信案係於84年3月間初貸，
      嗣於89年4月間郭學書、廖雪昭要求更換借款人，改以郭
      建成、郭秀琴申貸每人各二筆貸款，金額分別為六百二十
      萬元、六百三十萬元、六百三十萬元及六百三十萬元。經
      查：
      88年間財政部委託上訴人對前台南五信為一般業務檢查
        時，發現前台南五信逾放比率偏高，主要係辦理建築融
        資多以分期借款集中使用辦理，且未對關聯戶整體評估
        致延滯後擔保品處分困難，為降低該社授信集中風險，
        提昇資產品質，遂於88年8月10日以台財融第88811393
        號函請台南市政府依信用合作社法第27條規定限制前台
        南五信不得辦理分散借款集中使用授信，且辦理擔保放
        款，其擔保品之徵提以本人、配偶、及二親等以內血親
        所有權為限，對未符限制之舊貸案件，屆期若符合左列
        條件之情況下始得辦理展期：(1)繳息正常經徵信借戶信
        用良好，無逾期不良紀錄。(2)抵押品經覆實鑑估，其放
        款值大於原貸金額。(3)原授信條件不變。(4)不得增資並
        須償還部分本金等情。為此台南市政府乃於88年8月20
        日以88南市財金字第27158號函前台南五信檢附財政部
        上揭88年8月10函文，要求依財政部核處意見辦理（見
        原審卷第54-57頁）。
      89年4月間郭學書、廖雪昭就上開四筆借貸，聲請以願
        意每筆償還五十萬元合計二百萬元，並繳清積欠三個月
        之利息為條件，要求更換借款人為郭建成、郭秀琴並展
        期償還債務。參諸本件授信申請暨批覆書之審查意見載
        「…今與本行協議，願清償本金五十萬元並繳交利息，
        但要求更換借款人，故郭建成為借款人，郭秀琴為連帶
        保證人。本組評估：(一)該不動產之鄰近區域空屋率偏高
        ，今又逢房地產低潮期，故倘以現時房價而論，本擔保
        品之價值跌幅頗鉅，原鑑價金額已屬偏高，(二)本案現為
        逾期案件（迄今已三個月未繳息），據了解，原借款人
        郭學書現任市政府工務局長，應較具清償能力，而更換
        之借款人郭建成目前為義務役現役軍人，其還款來源為
        其父郭福文（該員亦為本社催收戶），還款能力薄弱，
        故本件債權恐難確保，故本案是否受理，呈請核示」等
        語（見原審卷第96頁），應屬可信。
      而查，郭學書在台南地院92年度金易字第5號背信案件
        之偵查中證述：「當時郭建成尚就學，無法擔任借款人
        ，所以郭福文找我們夫妻（即與廖雪昭）擔任借款人，
        並以丁山公司於茄萣所建之四間房屋提供作為擔保品向
        五信貸款，但房地均未過戶」、「我與郭福文是朋友，
        郭建成就學中無法擔任借款人，然利息由郭福文繳納，
        且貸款金額也由郭福文運用」、「五信起先不知道我是
        借款人頭戶，直到郭福文未繳利息，五信向我催討時，
        才向五信說貸款是郭福文借的」、「89年4月我擔任工
        務局長，不想有太多借款，所以要郭福文將借款人變更
        以郭建成、郭秀琴為借款人」、「當時利息有三個月未
        繳，五信找我繳息，但我要求借款人變更為郭建成、郭
        秀琴，我才願意繳息，後來五信有打電話說要求我擔任
        保證人，但我不同意，後來五信要求繳納五十萬元及利
        息」。再據郭福文在偵查中結證：「89年間因五信跟郭
        學書催繳本息，郭學書向我要求更換借款人為郭建成、
        郭秀琴」、「更換保證人時，五信有要求另提擔保品，
        但我無擔保品可提供，所以五信要求償還部分本金」「
        （更換保證人時五信曾要求郭學書為連帶保證人，但郭
        學書不願意」。
        綜觀上開證人郭學書、郭福文之證述內容，可證明第三
        人郭學書、廖雪昭二人並非實際借款人，亦非實際負責
        繳納利息之當事人，而實際處理借款債務之負責人為郭
        福文。
      因第三人郭學書、廖雪昭上開四筆借貸，不但已有延滯
        繳息之情形，且提供擔保品之郭建成、郭秀琴，與郭學
        書、廖雪昭間又無二親等以內之血親關係，均不符合上
        揭財政部函所頒示准於展期之條件，因此，被上訴人為
        符合上開財政部函示之規定，又衡量郭學書、廖雪昭同
        意償還二百萬元本金及繳清積欠之三個月利息（約六十
        萬元），並「並加徵郭福文為連帶保證人」（見原審卷
        第96頁），應為減輕前台南五信之授信風險，而擔保品
        並未減少，及郭學書、廖雪昭又不同意擔任保證人之情
        形下，同意更換借款人，誠為符合催收逾放貸款之正常
        合理之決定，難認有意圖損害前台南五信之背信或侵權
        行為。
    (二)次按，經授信審議委員會審議通過之案件，應依分層負責
      之授權制度，送請總經理、理事主席或理事會決定其准駁
      ，理事會、理事主席或總經理對於授信審議委員會通過之
      授信條件有所調整者，應敘明具體理由，前台南五信授信
      審議委員會組織準則第8條第1項定有明文。上訴人主張本
      件郭建成及郭秀琴之授信金額因均為一千三百餘萬元，依
      該社分層負責之授權制度規定，其授信權限在總經理。詎
      該社總經理即被上訴人丁○○於89年5月16日批示請授信
      審議委員會再研議時，竟未依前開授信審議委員會組織準
      則規定，敘明具體理由等情，固有前台南五信內部簽呈附
      卷可稽，並為被上訴人不爭。然此部分僅被上訴人丁○○
      之作為是否有違反上開審議規則而已，其間是否確有害於
      前台南五信，仍應以實際情形為斷。查被上訴人丁○○係
      總經理，有總攬經理一切營業事務，其本於營業之決策權
      ，其考量「本件債權恐難確保」之審查意見，及「郭學書
      願清償本金各五十萬元並繳交利息惟需更換借款人」之協
      議，在當時時空背景下，本於「兩害相權取其輕」，決定
      准予更換借款人而能即時收回二百六十萬元之本息，顯已
      權衡了當時台南五信之所有利弊得失甚明，自難謂其行為
      時有使貸款人取得不法利益或損害前台南五信利益之主觀
      意圖；其被起訴之刑事部分之確定判決亦同此認定，而該
      刑事部分，被上訴人丁○○已經無罪判決確定，亦有本院
      調取台南地院92年度金易字第5號全部卷證查明可按。
    (三)至於系爭借款前台南五信嗣未能全數收回其債權，而由上
      訴人出面處理。然系爭借款未能全數收回其債權之原因甚
      多，並非全部因本件變更借款人之結果，而其大部分原因
      應係最初84年間核准系爭借款時，就供擔保之不動產是否
      為確實之評價、原先准予貸款後不動產景氣大幅滑落，致
      供擔保之系爭房地價值大跌未能變價完全清償之結果，然
      供擔保之系爭房地不足清償系爭債權之事實，於郭學書未
      按期繳納利息時即已存在，換言之，若當時未同意郭學書
      變更借款人之申請，而郭學書採取拒絕繼續繳納本息之結
      果，依前述對當時郭學書財產狀況之說明，前台南五信仍
      只能就系爭房地拍賣變價取償，與本件有否變更借款人無
      相當因果關係。
      雖上訴人一再主張郭學書當時擔任台南市政府工務局局長
      ，較郭建成等人具清償能力，然上訴人始終未能舉證證明
      ，若如本件被上訴人不同意郭學書夫婦關於變更借款人之
      要求，而對郭學書、廖雪昭追償時，其債權如何可得確保
      之具體事實，則其對其間之因果關係存在即未能為適當之
      證明。且查郭學書、廖雪昭夫婦於89年4月間在前台南五
      信已逾期繳息三個月以上，依89年4月聯合徵信中心資料
      顯示，郭學書夫婦在前台南五信總共借款四千零六十萬元
      ，加上向合作金庫借款一千九百六十四萬元，向中興商銀
      借款二百五十萬元，合計借款總額為六千二百七十四萬元
      。又郭學書年所得約一百三十萬元，薪資所得約一百萬元
      （參見郭學書88年綜合所得稅報稅資料）。上開共六千二
      百七十四萬元借款之利息如按年息8%計算，每年應支出之
      利息達四百八十萬元。又郭學書在前台南五信之系爭借款
      責任雖因改換借款人而不再負該部分借款人責任，但其在
      前台南五信尚有其餘一千三百餘萬元借款未償，此部分借
      款利息若以年息8%計算，每月即需八萬六千餘元，郭學書
      每月薪資不過八萬三千餘元，已難償付，故不得僅以郭學
      書當時係台南市政府工務局長，即遽認郭學書有相當資力
      。是上訴人此之主張，自不足採。
（三）又本件被上訴人均係前台南五信之職員，其間委任契約關
      係僅存在於前台南五信與被上訴人之間，此為兩造不爭之
      事項。查上訴人與被上訴人間既無委任契約關係存在，自
      無因之違反民法第544條之規定而生債務不履行損害賠償
      之情事，則上訴人另主張以被上訴人有債務不履行情事，
      據民法第544條規定主張有民法第184、185條之侵權行為
      之損害賠償責任云云，即非有據，自難憑採。
（四）關於上訴人備位聲明請求代位行政院金融重建基金請求被
      上訴人六人應連帶賠償並由其代為受領，是否有據部分：
    (一)按「債務人怠於行使其權利時，債權人因保全債權，得以
      自己之名義，行使其權利」，民法第242條前段定有明文
      ，又「代位權係債權人代行債務人之權利，故代行者與被
      代行者之間，必須有債權債務關係之存在，否則即無行使
      代位權之可言」、「債權人得以自己名義代位行使者，為
      債務人之權利而非自己之權利，若債務人自己並無該項權
      利，債權人自無代位行使之可言」（最高法院49年台上字
      第1274號、49年台上字第175號判例參照）。
    (二)上訴人固主張因被上訴人等六人之侵權行為責任，致行政
      院金融重建基金受有損害，依重建基金條例第16條第4項
      規定請求被上訴人等六人向行政院金融重建基金給付，亦
      能由上訴人代為受領等語。但查，被上訴人等六人並無何
      故意或過失不法侵害前台南五信權利致其受損害之行為，
      已如前述，是上訴人依代位關係代位行政院金融重建基金
      提起本件訴訟並請求由其代為受領云云，並非有據，不能
      准許。
五、綜上所述，本件上訴人主張被上訴人係故意為違背其職務之
    行為，為不足採，且兩造之間並無委任關係存在。是上訴人
    執此主張被上訴人應負侵權行為損害賠償責任或債務不履行
    責任云云，自屬無據，不能准許。原審判決為上訴人敗訴之
    判決，經核尚無不合。上訴意旨指摘原判決不當，求予廢棄
    改判，為無理由，應予駁回。另上訴人於本院追加之訴主張
    其代位行政院金融重建基金向被上訴人等人請求侵權行為損
    害賠償部分，為無理由，亦應駁回。末查兩造其餘攻擊、防
    禦方法，經核與本判決之結論不生影響，爰不逐一論述，併
    予敘明。
肆、據上論結，本件上訴為無理由，依民事訴訟法第449條第1項
    、第78條，判決如主文。
中　　華　　民　　國　　94　　年　　 4　　月　　6　　 日
　　　　　　　　　    民事第三庭　審判長法　官　林輝雄
　　　　　　　　　　　　　　　          法　官　曾平杉
　　　　　　　　　　　　　　　          法　官　王明宏
上為正本係照原本作成。
如對本判決上訴，須於判決送達後20日內向本院提出上訴狀，未
表明上訴理由者，應於上訴後20日內，向本院提出理由書（須附
繕本）。
中　　華　　民　　國　　94　　年　　4　　月　　 7 　　日
                                        書記官  侯瑞富
                                                  K
